【裁判字號】    97,訴,1147
【裁判日期】    971013
【裁判案由】    違反銀行法等
【裁判全文】
臺灣高雄地方法院刑事判決              97年度訴字第1147號
公  訴  人  臺灣高雄地方法院檢察署檢察官
被      告  乙○○
選任辯護人  史乃文律師
上列被告因違反銀行法案件，經檢察官提起公訴（95年度偵字第
26167 號），本院判決如下：
    主    文
乙○○共同法人行為負責人，違反除法律另有規定外，非銀行不
得經營收受存款業務之規定，處有期徒刑參年貳月。
    犯 罪 事 實
一、乙○○與子○○（嗣到案後另行審結）於民國94年2 月間，
    在高雄市苓雅區○○○路257 號，籌組「宏泰不動產開發有
    限公司」（下稱「宏泰公司」，該公司於94年2 月18日核准
    設立登記，並於同日取得營利事業登記證），由乙○○負責
    出資並處理財務，子○○擔任負責人，渠等均參與「宏泰公
    司」經營方向、紅利等制度的決策，均為「宏泰公司」法人
    之負責人。乙○○與子○○均明知除法律另有規定外，非依
    銀行法組織登記之銀行，不得經營收受存款業務，亦不得以
    收受投資或使加入為股東或其他名義，向多數人或不特定人
    收受款項或吸收資金，而約定或給付與本金顯不相當之紅利
    、利息、股息或其他報酬，詎二人竟共同基於違反上開銀行
    法之犯意聯絡，自94年2 月間起某日起，以「宏泰公司」之
    名義，推出「大富專案」，該專案以共同經營事業並保證高
    額獲利之方式，對外招攬不特定之投資人以吸收資金，其專
    案內容如下：以投資新臺幣（下同）40萬元為例，投資期間
    為期5 年，每月可領回饋金1 萬元，總共60月可領回饋金60
    萬元，總獲利20萬元，投資報酬率逾50% ；投資人並可免費
    享有宏泰公司各項服務（服務項目如附表一）。因上開專案
    所稱之獲利甚豐，於94年3 月間至同年7 月間即吸引包括辛○○等如附表二所示之投資人投資如附表二所示之金額計22
    0 萬元。乙○○與子○○則指示如附表二所示之投資人以現
    金支付或匯款之方式，將投資款匯入「宏泰公司」華南商業
    銀行光華分行000000000000號帳戶。嗣因「宏泰公司」依其
    營運狀況，本無法依所訂之獎金、紅利制度長期經營，於95
    年3 月間，無法依照上開規定發放紅利、本金予投資人，經
    如附表二所示之投資人追討無門，始知上情。
二、案經子○○自首暨辛○○、戊○○、庚○○、甲○○訴請臺
    灣高雄地方法院檢察署檢察官偵查起訴。
    理    由
壹、證據能力部分：
一、證人丁○○、丙○○、癸○○及壬○○於檢察事務官偵訊中
    之陳述，均無證據能力：按被告以外之人（包括證人、鑑定
    人、告訴人、被害人及共同被告等）於檢察事務官、司法警
    察官或司法警察調查中所為之陳述，與審判中不符時，其先
    前之陳述具有較可信之特別情況，且為證明犯罪事實存否所
    必要者，得為證據，刑事訴訟法第159 條之2 定有明文。查
    證人丁○○、丙○○、癸○○及壬○○於檢察事務官偵訊中
    所為之陳述（證人丁○○部分參見95他字484 號卷第51頁至
    第52頁、95偵26167 號卷第50頁至第53頁；證人丙○○部分
    參見95偵16167 號卷第25頁至第30頁、第47頁至第53頁；證
    人癸○○部分參見95他字第484 號卷第102 頁、95偵字第26
    167 號卷第27頁至第30頁、第67頁至第69頁；證人壬○○部
    分參見95偵字第26167 號卷第48頁至第50頁），與其等於本
    院審理中所為陳述（參本院卷第30頁至第50頁），並無不符
    之處，揆諸首開法律規定，證人丁○○、丙○○、癸○○及
    壬○○等於檢察事務官偵訊中之陳述，自均無證據能力。
二、證人丁○○、癸○○於檢察官偵訊中之陳述，均具證據能力
    ：證人丁○○、癸○○於偵查中向檢察官所為之陳述（證人
    丁○○部分參95偵26167 號卷第150 頁、第151 頁；證人癸○○部分參95偵26167 號卷第121 頁、第122 頁、第130 頁
    、第131 頁），均經具結以擔保其陳述之真實性，且其後均
    未曾表示檢察官有何不當訊問之情形，所為陳述無何顯不可
    信之情況，二人於審判中復到庭接受交互詰問，被告乙○○
    之對質詰問權均已受有保障，依刑事訴訟法第159 條之1第2
    項規定，上開證人於偵查中向檢察官所為之陳述，均得作為
    證據。
三、證人即共同被告子○○於檢察事務官偵訊中之陳述，具有證
    據能力：按被告以外之人於審判中發生死亡等無從為直接審
    理之原因時，其於檢察事務官偵訊中所為之陳述，經證明具
    有特別可信之情況，且為證明犯罪事實之存否所必者，得為
    證據，刑事訴訟法第159 條之3 定有明文。查本件證人即共
    同被告子○○前於檢察事務官詢問中，就本件「宏泰公司」
    如何成立，如何吸收資金之過程，均詳細陳述，惟其經本院
    傳喚、拘提均未到案，有送達證書、拘票報告書各乙份在卷
    可稽（參97審訴第13號卷第42頁、第59頁）且其另案經通緝
    在案，亦有臺灣高等法院被告全國前案紀錄表1 份在卷可稽
    （本院卷第8 頁），顯已逃亡，客觀上有不能於審判中到庭
    接受詰問之情形，且本院觀其係因「宏泰公司」無法依約發
    放本金、紅利後，自行至臺灣高雄地方法院檢察署自首，故
    其應係基於陳明事實坦然接受刑罰制裁之心態而接受詢問，
    所為陳述客觀上堪認具有特別可信之情況，且為證明被告乙○○是否共犯本罪所必要，依上開說明，其於檢察事務官詢
    問中之陳述，自具有證據能力。
四、證人即共同被告子○○於檢察官偵訊中之陳述，具有證據能
    力：按刑事訴訟法第158 條之3 規定：「證人、鑑定人依法
    應具結而未具結者，其證言或鑑定意見，不得作為證據。」
    所謂「依法應具結而未具結者」，係指檢察官或法官依刑事
    訴訟法第175 條之規定，以證人身分傳喚被告以外之人（證
    人、告發人、告訴人、被害人、共犯或共同被告）到庭作證
    ，或雖非以證人身分傳喚到庭，而於訊問調查過程中，轉換
    為證人身分為調查時，此時其等供述之身分為證人，則檢察
    官、法官自應依本法第186 條有關具結之規定，命證人供前
    或供後具結，其陳述始符合第158 條之3 之規定，而有證據
    能力。若檢察官或法官非以證人身分傳喚而以告發人、告訴
    人、被害人或共犯、共同被告身分傳喚到庭為訊問時，其身
    分既非證人，即與「依法應具結」之要件不合，縱未命其具
    結，純屬檢察官或法官調查證據職權之適法行使，當無違法
    可言。而前揭不論係本案或他案在檢察官面前作成未經具結
    之陳述筆錄，係屬被告以外之人於偵查中向檢察官所為之陳
    述，本質上屬於傳聞證據，基於保障被告在憲法上之基本訴
    訟權，除該被告以外之人死亡、身心障礙致記憶喪失或無法
    陳述、滯留國外或所在不明而無法傳喚或傳喚不到、或到庭
    後拒絕陳述等情形外，如已經法院傳喚到庭具結而為陳述，
    並經被告之反對詰問，前揭非以證人身分而在檢察官面前未
    經具結之陳述筆錄，除顯有不可信之情況者外，得為證據（
    最高法院96年度台上字第3527號判決意旨參照）。查本件證
    人即共同被告子○○客觀上顯有不能於審判中到庭接受詰問
    之情形，已無從依法踐行詰問程序，有如前三、部分所述，
    而其於檢察官偵訊中所為之陳述（95他字第484 號卷第22至
    第24頁、95偵字第26167 號卷第102 頁至第104 頁、第112
    頁至第114 頁），雖未具結，然因檢察官係以被告身分偵訊
    子○○，自無違法之可言，且如前三、部分所述，證人即被
    告子○○係自行至臺灣高雄地方法院檢察署自首，故其應係
    基於陳明事實坦然接受刑罰制裁之心態而接受訊問，是其於
    檢察官偵查中所為之證詞，非顯有不可信之情形，揆諸首開
    最高法院判決意旨，其於檢察官偵訊中之陳述，自得為本件
    之證據。
五、至本判決所引用其他據以認定事實之各項證據，均於審理程
    序中詢問當事人及辯護人，使其就證據能力之有無表示意見
    ，而當事人、辯護人對其證據能力均不爭執。經本院於審判
    中依各該證據之性質，以法定調查程序及方法，逐一調查並
    使當事人及辯護人表示意見，復查無法定證據取得或使用禁
    止之情形，應認均有證據能力。
貳、實體部分：
一、訊據被告乙○○雖坦承投資成立「宏泰公司」，惟矢口否認
    有何違反銀行法犯行，辯稱：被告子○○之前曾向伊借款一
    百多萬元，之後被告子○○要成立「宏泰公司」，伊就跟被
    告子○○說，所欠款項，就當作是投資「宏泰公司」的資金
    ，後來「宏泰公司」營運過程中，被告子○○又陸陸續續以
    經營公司為由向伊借款。伊雖然有投資「宏泰公司」，但公
    司的事情伊都沒有參與，也沒有在「宏泰公司」擔任任何職
    務，是因為「宏泰公司」請的會計離職了，伊才請伊所經營
    公司的會計壬○○代「宏泰公司」作帳及代收帳款，另外「
    宏泰公司」的存摺也不是伊保管，「宏泰公司」的行為與伊
    無關，伊與被告子○○並無犯意聯絡等語。經查：
  (一)被告子○○為「宏泰公司」登記之負責人，並負責該公司業
    務與教育訓練乙節，除據被告子○○迭於檢察事務官詢問及
    檢察官訊問中均自白不諱外（參95他字第484 號卷第22頁至
    第24頁、第33頁至第34頁；95他字第3684號卷第66頁至第67
    頁、95偵字第29頁、第26167 號卷第102 頁至第104 頁），
    並有「宏泰公司」基本資料查詢表、高雄市政府營利事業登
    記證、「宏泰公司」高雄市營利事業統一發證變更申請書及
    「宏泰公司」設立登記表各乙份在卷可稽（以上分別參95他
    484 號卷第5 頁、第6 頁、第8 頁、第87頁、第88頁、第89
    頁、第90頁），此部分之事實，自堪認定。
  (二)被告子○○之所以擔任「宏泰公司」負責人，係應被告乙○○之請，且被告乙○○亦參與「宏泰公司」經營方向等制度
    的決策及負責掌管公司財務等情，則據證人即被告子○○於
    檢察事務官詢問中證稱：伊接受被告乙○○請求擔任「宏泰
    公司」負責人，公司資本額1 千萬元，被告乙○○是利用「
    宏泰公司」名義向投資人吸收資金，資金是經由會計壬○○
    處理，公司帳戶則由被告乙○○保管，且有些客戶是交現金
    ，也是由被告乙○○處理，「宏泰公司」內有製作投資者與
    其投資金額的名冊、帳簿，都在被告乙○○那邊，伊只負責
    找投資標的，錢是進到被告乙○○那邊等語（參95他字484
    號卷第22頁、第23頁、95偵26167 號卷第29頁、第78頁至第
    79頁）；於檢察官偵訊中證稱：伊是「宏泰公司」的負責人
    ，是被告乙○○請伊擔任的，至於「宏泰公司」所有事情，
    伊都是向被告乙○○報告，「宏泰公司」的帳戶、存摺都在
    被告乙○○那邊等語明確（參95偵26167 號卷第102 頁、第
    113 頁）。本院參以被告乙○○於檢察官偵訊中自承：被告
    子○○開設「宏泰公司」，伊投資了約七、八百萬元等語（
    參95他字第3684號卷第20頁），以「宏泰公司」資本額1 千
    萬元，被告子○○個人即出資達7 、8 百萬元，若非被告乙○○不願出名擔任「宏泰公司」負責人，被告子○○殊無可
    能於此出資比例下擔任「宏泰公司」負責人；又以被告乙○○上開在「宏泰公司」之出資比例，「宏泰公司」經營成效
    如何，對被告乙○○影響至深，而公司登記負責人又係被告
    乙○○所邀請擔任，衡情被告乙○○對「宏泰公司」之經營
    方向等制度之決策，自當參與甚深，已足認被告子○○上開
    所證係被告乙○○請其擔任負責人，「宏泰公司」所有事情
    都向被告乙○○，且「宏泰公司」財務都是由被告乙○○處
    理等語屬實，復對照證人即「宏泰公司」員工癸○○就被告
    子○○、乙○○在「宏泰公司」所扮演之角色於檢察官偵訊
    中證稱：伊擔任過「宏泰公司」的總監及行政，伊在宏泰擔
    任業務期間，公司業務是被告子○○負責，帳務則是由被告
    乙○○負責等語（參95偵26167 號卷第122 頁）；其就「宏
    泰公司」之成立於本院審理中證稱：「宏泰公司」係由被告
    子○○所開設，設立的資金是由被告乙○○所出資等語（參
    本院卷第49頁至第50頁）；而證人壬○○就「宏泰公司」所
    吸收資金之處理於本院審理中證稱：伊係在永誠公司擔任會
    計（被告乙○○另外經營之公司），並未在「宏泰公司」任
    職，至於會代收「宏泰公司」應收款項，是被告乙○○所交
    代，所收款項則交給被告乙○○，「宏泰公司」支出款項則
    是由被告乙○○委託我提款，「宏泰公司」的存摺及印章都
    是交給被告乙○○等語（參本院卷第45頁至第48頁），均與
    證人即共同被告子○○上開所證互相符合，益證子○○上開
    所證與事實相符，被告乙○○係「宏泰公司」的實際負責人
    並掌管財務無訛。故被告子○○為「宏泰公司」名義負責人
    ；被告乙○○為「宏泰公司」之實際負責人並掌管財務，渠
    二人均為「宏泰公司」法人之負責人乙節，亦堪認定。
  (三)「宏泰公司」成立後，被告乙○○、子○○即以「宏泰公司
    」名義，推出「大富專案」，以共同經營事業並保證高額獲
    利之方式，對外招攬不特定之投資人以吸收資金，其專案內
    容如下：以投資新臺幣（下同）40萬元為例，投資期間為期
    5 年，每月可領回饋金1 萬元，總共60月可領回饋金60萬元
    ，總獲利20萬元，投資報酬率逾50% ；投資人並可免費享有
    宏泰公司各項服務（服務項目如附表一），並於94年3 月間
    至同年7 月間吸引包括告訴人辛○○等如附表二所示之投資
    人投資如附表二所示之金額計220 萬元，所投資之款項則以
    現金交付或匯款之方式進入「宏泰公司」華南商業銀行光華
    分行000000000000號帳戶等情，業據被告子○○於檢察事務
    官詢問中證稱：被告乙○○用「宏泰公司」名義向他人吸金
    ，希望投資人加入「宏泰公司」會員，加入會員後如購買永
    鉅公司仲介之房屋便可以享有折扣，另外所投資之金錢，以
    每個月10萬元給付紅利及本金2500元的方式，分5 年攤還，
    上述是指「大富專案」；伊對整個招攬投資很清楚，因為該
    專案之擬定伊也有參與，也有對員工做不動產專業知識教育
    訓練，所吸收之資金是經由會計壬○○處理，公司帳戶則由
    被告乙○○保管，且有些客戶是交現金，也是由被告乙○○
    處理等語明確（參95他484 號卷第23頁、95偵26167 號卷第
    29頁、第78頁至第79頁），核與證人即「宏泰公司」員工丁○○於檢察官偵訊中證稱：「宏泰公司」有販賣專案，每月
    給客戶獲利並還本分紅，該專案對外招攬客戶之課程由被告
    子○○負責訓練等語（參95偵26167 號卷第150 頁至第15 1
    頁）；於本院審理中證稱：伊原本在永誠公司任職，後來因
    被告乙○○之邀，到「宏泰公司」任職，當時被告乙○○是
    跟伊講說「蒲哥」（即被告子○○）要開新公司（即「宏泰
    公司」）請伊過去瞭解，之後就由被告子○○向伊及被告乙○○還有其他員工介紹新公司，後來伊就去「宏泰公司」上
    班，業務內容是依照「宏泰公司」給的合約書內容去跟客戶
    說明，所販賣的產品就是合約書的內容，伊在「宏泰公司」
    任職三個月期間，都是被告子○○叫伊去招攬客戶，客戶如
    有投資，就直接匯到公司帳戶，伊不會經手，至於客戶投資
    之後，公司如何處理，伊並不知道等語（參本院卷第31頁至
    第38頁）；證人即「宏泰公司」員工丙○○於本院審理中證
    稱：伊曾經永誠公司上班，負責人是被告乙○○，之後因為
    被告乙○○跟被告子○○又開另外一間「宏泰公司」，做的
    業務不一樣，所以伊就轉到「宏泰公司」上班，伊在「宏泰
    公司」從事業務之前被告子○○有上過課，至於被告乙○○
    雖沒有上過課，但是有關「宏泰公司」業務問題不熟的時候
    會向被告乙○○詢問，宏泰公司的業務內容就是「大富菁英
    TOP 專案」，詳細內容跟合約書內容一樣，向客戶招攬的資
    金，如果有現金，就直接拿給會計，至於有無匯款，伊忘記
    了，當時的會計係壬○○等語（參本院卷第39頁至第44頁）
    ；證人壬○○於本院審理中證稱：伊係在永誠公司擔任會計
    （被告乙○○另外經營之公司），並未在「宏泰公司」任職
    ，會代收「宏泰公司」應收款項，是被告乙○○所交代，所
    收款項則交給被告乙○○，「宏泰公司」支出款項則是由被
    告乙○○委託我提款，「宏泰公司」的存摺及印章都是交給
    被告乙○○等語（參本院卷第45頁至第48頁）互相符合，並
    據證人即告訴人辛○○於檢察事務官詢問中證稱：當初招攬
    伊投資的人是跟伊說把錢在「宏泰公司」，如果有看到中意
    的房子就直接將那筆錢當價金，期間可以分到紅利，伊就去
    銀行信用貸款，總共投資86萬元，「宏泰公司」每個月有讓
    伊領取2 萬元的紅利等語（參95偵26167 號卷第23頁至第24
    頁）；證人即告訴人戊○○於檢察事務官詢問中證稱：伊想
    要買房子，所以投資，他們跟伊說如果房子不中意，可以先
    不買，將錢先放在他們那邊，先收紅利等語（參95偵26167
    號卷第27頁）；證人即告訴人甲○○於檢察事務官詢問中證
    稱：「宏泰公司」以投資為誘餌行吸金之行為，以業務員向
    投資大眾稱投資，分60期本金紅利均可回收，並鼓催伊向銀
    行貸款，所貸金額即交予「宏泰公司」投資。本件伊經由「
    宏泰公司」人員向台新銀行借款55萬，但僅核撥52或53萬元
    ，並經由「宏泰公司」抽佣，剩下50萬才是投資金額，伊於
    94年5 月18日簽約投資，但94年7 月5 日才取得第一筆本金
    加紅利12,500元。之後按月給付12,500元到95年2 月間，3
    月份即不再給付等語綦詳（參95他3684號卷第18頁至第20頁
    ），並有宏泰不動產開發有限公司「大富專案」契約4 份（
    契約編號：HT0501 87 、立約人：辛○○，94年7 月8 號簽
    約；契約編號：HT 050177 ，立約人：甲○○，94年5 月18
    號簽約；契約編號：HT05 0181 ，立約人：戊○○，94年3
    月29號簽約；契約編號：HT0501 83 ，立約人：庚○○，94
    年5 月28號簽約），「宏泰公司」華南商業銀銀行存摺影本
    乙份（戶名：宏泰不動產開發有限公司，帳號：000-00-000
    000-0） 及華南商業銀行光華分行96年1 月9 日發文字號：
    華光存字第09600004號函所檢送之「宏泰公司」開戶約定書
    、印鑑卡及自94年3 月7 日起至95年5 月10日止存款往來明
    細表乙份在卷可稽（以上見95他484 號卷第35頁、第36頁、
    第68頁、第71頁、第75頁；95偵26167 號卷第36頁、第57至
    第61頁），堪信為真實。而依照上開認定之事實，「宏泰公
    司」利用「大富專案」對不特定之人收受款項，吸收資金，
    ，其投資者於5 年之期間，可賺取超過百分之50以上之紅利
    ，對照94年間一般金融業者支付定存之利息，公眾週知至多
    不超過百分之3 ，是於5 年之期間，存款人所能領取之利息
    至多不超過本金百分之15，顯然「宏泰公司」所支付之紅利
    ，遠超過合法金融業者給與客戶之利息，自屬與本金顯不相
    當之紅利。至公訴意旨雖認「宏泰公司」以「大富專案」吸
    收資金總額600 餘萬元，然依卷內證據所能確認之投資金額
    如附表二所示為220 萬元，有如上述，差額部分，因無證據
    可資證明，尚難逕為不利被告乙○○、子○○之認定，附此
    敘明。
  (四)被告乙○○出資成立「宏泰公司」，為「宏泰公司」之實際
    負責人並主管財務，被告子○○為「宏泰公司」之名義負責
    人並主管業務，二人均有參與「宏泰公司」營運及會員紅利
    、獎金收發之核心決策及事務執行，且均為「宏泰公司」法
    人之負責人，有如前述。又於「宏泰公司」成立後，如前所
    論，被告乙○○不惟引介證人丁○○、丙○○、癸○○至「
    宏泰公司」任職推銷「大富專案」，且被告子○○對於「宏
    泰公司」之業務，均向被告乙○○報告，再「宏泰公司」所
    吸收之資金與資金支出，均由被告乙○○處理，亦論述如前
    ，顯然「宏泰公司」之財務、業務、人事皆由被告乙○○所
    操控，是「宏泰公司」之業務，自係被告乙○○、子○○所
    共同推動，故「宏泰公司」以「大富專案」高額獲利保證吸
    收資金之行為，被告乙○○、子○○均有犯意聯絡及行為分
    擔，應堪認定。至被告乙○○於本院審理時以其僅投資「宏
    泰公司」，未參與「宏泰公司」營運所辯，與前開事證不符
    ，顯係卸責之詞，要無可採，附此敘明。
  (五)綜上所述，被告乙○○所辯，無足採信，本件事證明確，被
    告乙○○違犯銀行法行明確，應依法論科。
二、新舊法比較適用說明：被告乙○○等行為後，刑法及刑法施
    行法業於94年2 月2 日修正公布，並於95年7 月1 日施行。
    按行為後法律有變更者，適用行為時之法律，但行為後之法
    律有利於行為人者，適用最有利於行為人之法律，現行刑法
    第2 條第1 項定有明文。此條規定乃與刑法第1條 罪刑法定
    主義契合，而貫徹法律禁止溯及既往原則，係規範行為後法
    律變更所生新舊法律比較適用之準據法，是刑法第2 條本身
    雖經修正，但刑法第2 條既屬適用法律之準據法，本身尚無
    比較新舊法之問題，應一律適用裁判時之現行刑法第2 條規
    定以決定適用之刑罰法律，先予辨明。又本次刑法修正之比
    較新舊法，應就罪刑有關之共犯、未遂犯、想像競合犯、牽
    連犯、連續犯、結合犯，以及累犯加重、自首減輕暨其他法
    定加減原因（如身分加減）與加減例等一切情形，本於統一
    性及整體性原則，綜其全部罪刑之結果而為比較，亦有最高
    法院95年度第8 次刑庭會議決議可資參照。末按刑法條文雖
    經修正，但若僅屬單純之文字修飾，或將實務見解或法理明
    文化，而不涉及刑罰之輕重、構成要件之變更，或其他有利
    、不利於行為人之情形者，即無庸依刑法第2 條第1 項之規
    定比較新舊法，而應依一般法律適用原則，適用「裁判時法
    」處斷（最高法院95年11月17日第二十一次刑事庭會議決議
    意旨參照）。查本件適用法律與上開刑法修正相關而須比較
    新、舊法者，係共犯之規定，而修正前刑法第28條：「二人
    以上共同『實施』犯罪之行為者，皆為正犯。」與修正後同
    條：「二人以上共同『實行』犯罪之行為者，皆為正犯。」
    之規定，二者在用語上固有不同，惟其修法理由乃在原「實
    施」一詞之範圍，在解釋上是否包括「陰謀共同正犯」及「
    預備共同正犯」存有爭議，為杜爭議，明白宣示本條不包括
    「陰謀共同正犯」及「預備共同正犯」，但仍包括共謀共同
    正犯，乃將「實施」修正為「實行」，此觀諸立法理由說明
    即明，此部分法律修正後，既無有利、不利之情形，依照上
    開說明，應適用裁判時，即修正後刑法第28條規定（最高法
    院96年度臺上字第827 號判決意旨參照）。
三、論罪科刑：
  (一)按銀行法第29條第1 項規定，除法律另有規定外，非銀行不
    得經營收受存款、受託經理信託資金、公眾財產或辦理國內
    外匯兌業務；其違反此項規者定者，應依同法第125 條規定
    論處；所謂「收受存款」，依同法第5 條之1 規定，係指向
    不特定多數人收受款項或吸收資金，並約定返還本金或給付
    相當或高於本金之行為，又同法第29條之1 規定，以借款、
    收受投資、使加入為股東或其他名義，向多數人或不特定之
    人收受款項或吸收資金，而約定或給付與本金顯不相當之紅
    利、利息、股息或其他報酬者，以收受存款論；故銀行法第
    125 條關於處罰非銀行不得經營收受存款業務之規定，祇須
    行為人收受存款而合於上開要件且繼續反覆為之者，即足當
    之，不以所收受之存款達於一定之金額或長期經營為必要（
    最高法院89年度台上字第3583號判決可資參照）。次按銀行
    法第125 條第3 項規定，法人違反第29條第1 項規定，處罰
    其行為負責人，係指因法人負責人有違反銀行法第29條第1
    項規定之行為，始予以處罰，並非代罰或轉嫁性質。因此凡
    參與吸金決策之法人負責人，自應論以銀行法第125 條第1
    項之罪責，並應論以刑法第28條之共同正犯（最高法院93年
    度臺上字第4156號、90年度臺上字第739 號判決意旨、最高
    法院82年4 月13日82年度第2 次刑事庭會議(一)決議意旨參照
    ）。本件被告乙○○係「宏泰公司」之負責人，其以「宏泰
    公司」名義向不特定多數人吸收資金及收受款項，並約定給
    付與本金顯不相當之優渥紅利，依據銀行法第29條之1 之規
    定，應以收受存款論。是核被告乙○○所為，係違反銀行法
    第29 條 第1 項之除法律另有規定者外，非銀行不得經營收
    受存款業務之規定，應依同法第125 條第1 項前段、第3 項
    之規定處罰。另刑事訴訟法第300 條所謂變更法條，係指罪
    名之變更，本件公訴意旨認被告乙○○係犯銀行法第125 條
    第1 項之罪，而本院審理結果認被告乙○○係犯銀行法第12
    5 條第3 項、第1 項之罪，因其罪名同為「非法收受存款罪
    」，僅被告乙○○係「宏泰公司」之行為負責人，而應適用
    銀行法第125 條第3 項之規定，故無庸援引刑事訴訟法第30
    0 條變更檢察官起訴之法條，併此敘明。被告乙○○與具有
    「宏泰公司」負責人身分之共同被告子○○，就上開違反銀
    行法之犯罪行為，有犯意聯絡與行為分擔，為共同正犯。又
    銀行法第29條第1 項所稱「業務」者，係指吾人基於社會上
    之地位所繼續經營之事務而言，即以反覆實施同種類行為為
    目的之社會活動，本質上即具有反覆性及延時性，故被告乙○○等雖有多次向如附表二所示之告訴人吸收資金、收受款
    項並約定給付與本金顯不相當紅利之行為，仍應包括論以一
    罪。爰審酌被告乙○○不思以正當途徑經營「宏泰公司」，
    利用推銷「大富專案」予附表二所示之投資人以吸收資金，
    嚴重違反銀行法等相關規定，漠視法律的存在，使不特定人
    投資的大量金錢，最終難以追償，除致生損害於投資被害人
    ，更嚴重損害國家對金融交易秩序之管理，犯後則否認犯罪
    ，未見悔意，惟念其並無前科，素行尚可，有臺灣高等法院
    被告前案紀錄表乙份在卷可憑，及其等犯罪之動機、目的、
    手段等一切情狀，量處如主文所示之刑，以資懲儆。
  (二)末按犯本法之罪，因犯罪所得財物或財產上利益，除應發還
    被害人或得請求損害賠償之人外，屬於犯人者，沒收之。如
    全部或一部不能沒收時，追徵其價額或以其財產抵償之。銀
    行法第136 條之1 定有明文，此乃屬於沒收之特別規定。倘
    認為其因犯罪所得財物或財產上利益，應發還被害人或第三
    人者，則自不能宣告沒收，亦毋庸於主文宣告發還被害人或
    第三人，而僅應於理由欄敘明應發還被害人或第三人之意旨
    即可（最高法院93年度台上字第3199號判決意旨參照）。查
    本件被告乙○○等人如附表二所吸收之資金，雖均為其等犯
    銀行法之罪所得財物，然均係如附表二所示之告訴人所有，
    自應發還被害人，本院爰不為沒收之諭知，附此敘明。
據上論斷，應依刑事訴訟法第299 條第1 項前段，銀行法第125
條第1 項前段、第3 項，刑法第11條前段、第28條，判決如主文
。
本案經檢察官己○○到庭執行職務
中    華    民    國    97    年    10    月    13    日
                  刑事第十庭  審判長法  官  莊松泉
                                    法  官  李俊霖
                                    法  官  林揚奇
上正本證明與原本無異。
如不服本判決，應於收受送達後10日內向本院提出上訴書狀（應
敘述具體理由並附繕本）。
上訴書狀如未敘述理由，應於上訴期間屆滿後20日內補提理由書
於本院。
中    華    民    國    97    年    10    月    13    日
                                    書記官  何明昌
附錄論罪科刑法條
銀行法第125條
違反第 29 條第 1 項規定者，處 3 年以上 10 年以下有期徒刑
，得併科新臺幣1千萬元以上2億元以下罰金。其犯罪所得達新臺
幣1億元以上者，處7年以上有期徒刑，得併科新臺幣2500萬元以
上5億元以下罰金。
經營銀行間資金移轉帳務清算之金融資訊服務事業，未經主管機
關許可，而擅自營業者，依前項規定處罰。
法人犯前二項之罪者，處罰其行為負責人。
附表一：
一、投資人得以優惠價格購買「宏泰公司」名下公開出售之不動
    產。優惠條件如下：
  (一)「宏泰公司」公開售價350 萬元以下之不動產，投資人得以
    公開售價九成價格購屋。
  (二)「宏泰公司」公開售價350 萬元以上之不動產，投資人得以
    公開售價折抵40萬元價格購屋。（投資金額40萬以上者，可
    享此優惠，最高優惠上限40萬元）
  (三)「宏泰公司」公開售價500 萬元以上之不動產，投資人得以
    投資全額折抵。（投資金額滿40萬以上者，可享此優惠，最
    高優惠上限80萬元）
  (四)投資人得以仲介「宏泰公司」公開銷售之物件，獲利為房屋
    買賣總價千分之五。
附表二：「宏泰公司」「大富專案」部分投資人一覽表
┌──┬────┬───────┬──────┐
│編號│ 姓  名 │  投資時間    │  投資金額  │
├──┼────┼───────┼──────┤
│1   │戊○○  │ 94年3 月29日 │   40萬元   │
├──┼────┼───────┼──────┤
│2   │甲○○  │ 94年5 月8 日 │   50萬元   │
├──┼────┼───────┼──────┤
│3   │庚○○  │ 94年5月8日   │   50萬元   │
├──┼────┼───────┼──────┤
│4   │辛○○  │ 94年7 月8 日 │   80萬元   │
├──┴────┴───────┴──────┤
│備註：上開四人總計投資金額220萬元           │
└──────────────────────┘


司法院資訊處製作；財團法人民間司法改革基金會備份。
